【裁判字號】    98,消債抗,90
【裁判日期】    980813
【裁判案由】    聲請免責
【裁判全文】
臺灣臺中地方法院民事裁定            98年度消債抗字第90號
抗  告  人  國泰世華商業銀行股份有限公司
                        樓及2.
法定代理人  甲○○
相  對  人  乙○○○○○○
上列抗告人因相對人聲請免責事件，對於中華民國98年5月13日
本院98年度消債聲字第56號裁定提起抗告，本院裁定如下：
    主  文
抗告駁回。
抗告程序費用新臺幣壹仟元由抗告人負擔。
    理  由
一、按法院為終止或終結清算程序之裁定確定後，除別有規定外
    ，應以裁定免除債務人之債務。又法院裁定開始清算程序後
    ，債務人有薪資、執行業務所得或其他固定收入，而普通債
    權人之分配總額低於債務人聲請清算前2年間，可處分所得
    扣除自己及依法應受其扶養者所必要生活費用之數額者，法
    院應為不免責之裁定，但債務人證明經普通債權人全體同意
    者，不在此限。而債務人有下列各款情形之一者，法院應為
    不免責之裁定，但債務人證明經普通債權人全體同意者，不
    在此限：（一）於7年內曾依破產法或本條例規定受免責；
    （二）隱匿、毀損應屬清算財團之財產，或為其他不利於債
    權人之處分；（三）捏造債務或承認不真實之債務；（四）
    因浪費、賭博或其他投機行為，致財產顯然減少或負擔過重
    之債務，而生開始清算之原因；（五）於清算聲請前1 年內
    ，已有清算之原因，而隱瞞其事實，使他人與之為交易致生
    損害；（六）明知已有清算原因之事實，非基於本人之義務
    ，而以特別利於債權人中之一人或數人為目的，提供擔保或
    消滅債務；（七）隱匿、毀棄、偽造或變造帳簿或其他會計
    文件之全部或一部，致其財產之狀況不真確；（八）故意於
    財產及收入狀況說明書為不實之記載，或有其他故意違反本
    條例所定義務之行為。消費者債務清理條例第132條、第133
    條及第134條分別定有明文。準此，依消費者債務清理條例
    所規定之清算制度，實質上即為破產法上破產之特別程序，
    其目的在於使債權人獲得公平之受償，避免債務人遭受多數
    債權人個別對其強制執行，而無法重建經濟，以使債務人得
    有更生之機會，防止社會經濟發生混亂。故清算制度並非在
    使債務人恣意消費所造成之債務，轉嫁予債權人負擔。是債
    務人有最低清償能力或無不免責之事由存在，法院始為免責
    之裁定。
二、本件抗告意旨略以：依相對人於抗告人銀行之信用卡消費明
    細資料可知，其主要消費為預借現金、高級精品、電話費消
    費等，此顯非相對人生活所必需支出部分，故相對人有該當
    消費者債務清理條例第134條第4款規定之因浪費、賭博或其
    他投機行為，致財產顯然減少或負擔過重之債務之情形，爰
    求為廢棄原裁定等語。
三、按消費者債務清理條例之制定，在使負債務之消費者得依本
    條例所定程序清理其債務，以調整其與債權人及其他利害關
    係人之權利義務關係，保障債權人之公平受償，以謀求消費
    者經濟生活之更生及社會經濟之健全發展，故除有上揭同條
    例第133條、第134條所定之情形外，法院得斟酌裁量認可免
    除債務人債務。經查：
  (一)相對人於民國89年6月5日與張為盛離婚，於90年1月5日產下
    一子，前夫於94年間自殺過世，由相對人獨立負擔母子2人
    生活費用，子女就學需要補助之事實，有相對人提出之戶籍
    謄本、財產歸屬資料清單、95及96年度綜合所得稅各類所得
    資料清單、豐原國小97學年度第1學期收費收據等附卷為證
    ，堪信為真實。
  (二)所謂浪費或投機行為實不易認定，亦難有統一之客觀標準，
    依每一債務人之情況而有不同。況所謂客觀標準，究採取寬
    鬆認定，抑是嚴苛審核，法院應視具體事件而定，亦即何種
    生活方式屬「浪費」、「投機」，可能因債務人成長過程中
    之生活環境、背景及經歷，有很大部分之關聯。因此，判斷
    生活程度是否「浪費」、「投機」或「明知已有清算原因之
    事實」之標準，倘依寬鬆之認定，則金融機構將面臨所有卡
    債族均不還債或僅還部分款項之危機，應非當初立法真意之
    所在；若從嚴審核，則難以達成立法救卡債族之目的。換言
    之，應否認定債務人有否「浪費」、「投機」，而可否免除
    清償責任之關鍵，應參酌各個債務人主觀之內部意識與表現
    在外在之行為。故債務人是否確已盡其所能工作以增加收入
    ，並確實執行量入為出，盡力壓低所有支出，或有計畫為生
    活支出等，並非衡量債務人行為是否為浪費或投機之決定因
    素。
  (三)本件綜觀卷附相對人之消費明細，相對人於其有工作能力時
    為小額捐款，難遽此認為浪費之行為。又相對人或偶有百貨
    公司、亞洲購物之消費，惟其消費金額並非龐大，次數亦非
    頻繁，且該等業者均係經營百貨業務，故相對人購買生活必
    須用品，衡情應是為維持日常生活之所需，實難認該等行為
    具奢侈、浪費之特性。另相對人之電話費消費，除94年6月
    10日、94年8月9日分別為1,790元、3,632元外，其餘每月均
    僅數百元，亦難以此即認相對人有奢侈、浪費之行為。再者
    ，相對人雖有精品服飾店、珠寶店之大筆消費，惟相對人須
    獨立扶養一子，其名下又無任何不動產及存款，因生病、失
    業而無固定收入，且子女就學尚須抑賴補助等情，已如前述
    ，則債務人供述其因須攜帶子女就醫，故以刷卡消費換現金
    支應等語，核與其家庭狀況相符，是其以現金卡預借現金、
    簡易通信貸款、刷卡消費換現金以支應其生活費用，或使用
    信用卡購買日常生活用品，難認相對人有投機、奢侈、浪費
    之行為。
  (四)綜上所述，原審認相對人並無投機、奢侈、浪費之行為，亦
    查無其他消費者債務清理條例第133條前段或第134條各款所
    定之情事，而裁定相對人應予免責，並無違誤。抗告意旨仍
    執陳詞指摘原裁定不當，求予廢棄，為無理由。
四、爰依消費者債務清理條例第15條，民事訴訟法第495條之1第
    1 項、第449條第1項、第95條、第78條，裁定如主文。
中    華    民    國    98    年    8    月     13    日
                  民事第一庭    審判長法  官  張瑞蘭
                                      法  官  陳毓秀
                                      法  官  卓進仕
正本係照原本作成。
本裁定不得再抗告。
中    華    民    國    98    年    8    月     13    日
                                      書記官  賴榮順


司法院資訊處製作；財團法人民間司法改革基金會備份。
